臺北高等行政法院判決
　　　　　　　　　　　　　　　　　 96年度簡字第00129號
原　　　告　甲○○
送達代收人　乙○○
被　　　告　新竹市稅捐稽徵處
代　表　人　丙○○（處長）
訴訟代理人　丁○○
　　　　　　戊○○
上列當事人間因地價稅事件，原告不服新竹市政府中華民國95年
1月17日95年訴字第2號訴願決定，提起行政訴訟。本院判決如下
：
　　主  文
原告之訴駁回。
訴訟費用由原告負擔。
　　事  實
一、事實概要：
    緣系爭坐落新竹市○○段○○段169地號土地係由原告甲○○
    及蘇木榮各持分2分之1，同小段172、172-1地號土地則由原
    告甲○○及蘇木榮各持分10分之2，盧卓永及盧卓然各持分1
    0分之3，另地上建物（門牌為新竹市○○路15號）建號375
    號所有權則由原告甲○○及蘇木榮各持分4分之1，盧國樑持
    分2分之1，於民國（下同）82年蘇木榮之繼承人蘇陳素鑫及
    甲○○向被告機關申請就新竹市○○段○○段169、172、172
    -1地號土地之應有部分及其上建物（建號為375號、門牌為
    新竹市○○路15號）之應有部分為案外人盧麟書所占用，請
    求分單由占有人為地價稅代繳義務人。被告機關遂依土地稅
    法第4條第1項第4 款之規定辦理分單指定由盧麟書為代繳義
    務人。直至92年占有人主張並未使用系爭土地為由，申請復
    查。嗣經被告機關實地勘查結果，認已無遭占用情形，乃改
    向土地所有人（即原告）發單課徵地價稅，本（94）年仍向
    原告課徵地價稅。原告不服，申請復查，未獲變更，提起訴
    願遭決定駁回，遂提起本件行政訴訟。
二、兩造聲明：
　　(一)原告聲明求為判決：1.訴願決定、原處分均撤銷。
                        2.訴訟費用由被告負擔。
　　(二)被告聲明求為判決：1.駁回原告之訴。
                        2.訴訟費用由原告負擔。
三、兩造之爭點：被告機關課徵原告系爭土地94年地價稅26,009
    元，是否適法？
　　(一)原告主張之理由：
      1.原告所有系爭3 筆土地，依被告稱所有權人為盧國樑，
        另依被告84年6月28日84新市稅法字第14679號復查決定
        書所載，新竹市○○路13號之後棟亦為廬國樑所有，門
        牌亦為15號，因其家人未能於13號之前門出入，必須由
        15號出入，且出入之鑰匙僅盧家所持有，被告遂依土地
        稅法第4條規定，由占有人代繳地價稅。
      2.依財政部82年6月29日台財稅字第831599502號函釋：「
        依土地稅法第4條第1項第4 款規定，土地所有權人申請
        由占有人代繳者，主管稽徵機關得指定土地使用人負責
        代繳其使用部分之地價稅。上開所稱「占有人」，依民
        法第 940條規定：「對於物有事實上管領之力者，為占
        有人」，準此，本案張××、張○○二人占有使用××
        號房屋之基地，對該基地有事實上管領力，應認屬土地
        稅法第4 條第1項第4款規定之「占有人」，不因其占用
        該基地有無法律上原因而受影響。…」
      3.前揭3筆土地，係建號375建物之基地，亦為被告所陳述
        之事實，且被告亦稱盧國樑並非前揭3 筆土地之所有權
        人，又盧國樑所有房屋坐落新竹市○○路15號（375 號
        建物），既占有使用該房屋基地，即系爭169、172、17
        2-1地號土地，依前揭財政部函釋，應認屬土地稅法第4
        條第1項第4款規定之「占有人」，被告違背財政部函釋
        規定，自屬不法，被告稱盧國樑係該3 筆基地之房屋所
        有權人，又稱盧國樑並無占有使用該房屋之基地即系爭
        3 筆土地，顯理由自相矛盾，自不足採。原告依法申請
        由占有使用人盧國樑代繳本件之地價稅，依法無不符。
        況同一事件，被告83年地價稅事件，亦已作復查決定在
        案。
      4.綜上所陳，原處分違背法令，應無理由，又本件占有使
        用人，應為盧國樑，訴願決定所稱盧麟書並非盧國樑，
        亦無載明該基地上之建物所有權人並非無占有使用該土
        地，即駁回訴願，理由顯違法。
　　(二)被告主張之理由：
      1.相關法令：
        (1)土地稅法第3條第1項規定：「地價稅或田賦之納稅義
          務人如左：一、土地所有權人。……」
        (2)土地稅法第4條規定：「土地有左列情形之一者，主
          管稽徵機關得指定土地使用人負責代繳其使用部分之
          地價稅或田賦：……四、土地所有權人申請由占有人
          代繳者。……」
        (3)財政部71年10月7日台財稅第37377號函釋：「土地所
          有權人依照土地稅法第4 條第1項第4款規定，申請由
          占有人代繳地價稅案件，應由原告檢附占有人姓名、
          住址、土地坐落及占有面積等有關資料向稽徵機關提
          出申請始予辦理分單手續。但所有權人所提供之上項
          資料占有人如有異議，應由所有權人或由稽徵機關協
          助查明更正……」
        (4)財政部87年11月3日台財稅第871972311號函釋：「本
          部71年10月7日台財稅第37377號函…，係指土地所有
          權人申請由占有人代繳而占有人有異議時，稽徵機關
          得協助土地所有權人查明更正辦理，並非稽徵機關有
          協助查明更正之責任，如雙方當事人仍有爭議，在有
          關資料未能確定前，仍應向土地所有權人發單課徵。
          」
        (5)財政部83年6月29日台財稅第831599502號函釋規定：
          「依土地稅法第4 條第1項第4款規定，土地所有權人
          申請由占有人代繳者，主管稽徵機關得指定土地使用
          人負責代繳其使用部分之地價稅。上開所稱「占有人
          」，依民法第940 條規定：「對於物有事實上管領之
          力者，為占有人」，準此，本案張ｘｘ、張○○二人
          占有使用ｘｘ號房屋之基地，對該基地有事實上管領
          力，應認屬土地稅法第4條第1項第4 款規定之「占有
          人」，不因其占用該基地有無法律上原因而受影響。
          又土地所有權人申請由占有人代繳地價稅時，依前揭
          規定主管稽徵機關「得」指定土地使用人負責代繳其
          使用部分之地價稅，是以，本案依貴局來函所敘占有
          人對代繳稅款既有異議，是否仍指定由其代繳，應由
          ｘｘ市稅捐稽徵處審酌實情，本諸職權辦理。」
      2.本案新竹市○○段○○段169地號土地係由蘇木榮及原告
        各持分 1/2，同小段172、172-1號土地則由蘇木榮及原
        告各持分2/10，盧卓永及盧卓然各持分3/10，另地上建
        物（新竹市○○路15號）建號 375號所有權則由蘇木榮
        及原告各持分1/4，盧國樑持分1/2，經查蘇木榮及原告
        等2人係於74年9月間由法院拍賣取得系爭持分土地及地
        上房屋之應有部分，承買後因未點交，至82年12月15日
        蘇木榮之繼承人之一蘇陳素鑫及原告以系爭土地仍為原
        房屋及土地共有人盧麟書（非原告所稱之盧國樑）所占
        用，向被告機關請求分單由占有人代繳地價稅，經被告
        機關實地勘查結果，遂按土地稅法第4條第1項第4 款之
        規定辦理分單指定由占有人為代繳義務人，並逐年以占
        有人（盧麟書或盧卓永；二者為父子）為代繳義務人向
        其開徵（占有人亦逐年以未占有為由向被告機關提起行
        政救濟）。惟占有人盧麟書於收到92年度地價稅繳款書
        時向被告機關提出復查之申請，主張已未占有系爭土地
        ，被告機關乃於93年1月7日及93年1 月30日會同系爭持
        分土地所有權人蘇木榮之繼承人蘇繼棟共同至新竹市○
        ○路15號實地勘查結果：「經會同系爭持分土地所有權
        人蘇木榮之繼承人蘇繼棟先生共同至本市○○路15號實
        地勘查，該址有建號375、410號兩棟房屋，僅建號375
        號設有大門，門口設有門鈴及對講機，其鐵捲門拉下並
        未上鎖，按其門鈴，無人應門，在蘇繼棟先生同意下扯
        起鐵捲門進入建號375 屋內查看結果，其內空無一物，
        電燈亦已拆除；盧麟書及其配偶設籍居住於共用大門內
        之另一棟建號410號房屋，410建號出入門口亦設有門鈴
        及一盞日光燈的小黃燈可使用。」，此勘查結果實難謂
        盧麟書92年度仍有占用系爭土地之情形。是以系爭土地
        自92年起地價稅依土地稅法第3 條規定仍向土地所有權
        人即原告開徵。因原告接獲93及94年地價稅繳款書仍執
        前詞申請復查，為求慎重，被告機關分別於93年12月30
        日、94年3 月11日及12月27日再至現場勘查，惟勘查結
        果皆與93年1月7日及1月30日情形相同。
      3.原告另援引財政部83年6月29日台財稅第831599502號函
        釋主張系爭土地上375 號建物之共有人盧國樑有權使用
        該房屋，卻無系爭土地之所有權，依法應認其為土地占
        有乙節，誠如前述，系爭土地及其上375 號建物原屬盧
        姓家族所持分共有，嗣因法院拍賣，原告及其父蘇木榮
        始於74年9 月拍賣取得系爭土地及其建物應有部分，並
        非原告取得土地後，盧國樑才占有系爭土地建築房屋，
        且查戶政連線戶籍資料，盧君於56年8 月26日即設籍居
        住於台北市○○○路○段66號3樓，並未居住於系爭建物
        內，又經被告機關分別於94年3 月11日及12月27日實地
        查訪，皆無占用之事實，且系爭375 號建物基地除本案
        系爭172及172-1地號之土地非為原告完全持有外，尚有
        由盧國樑家族等人所持有之153地號土地，原告亦為375
        號建物之共有人，是否可論原告也為 172、172-1及153
        地號土地之占有人呢？是以本案自難以盧國樑為系爭建
        物之共有人即推定其為土地占用人，而應以系爭土地實
        際占用情形作為核課依據。另依前揭財政部87年11月3
        日台財稅第 871972311號函所明釋，系爭土地在雙方當
        事人爭議未確定前，仍應向土地所有權人發單課徵，則
        系爭土地94年度地價稅26,009元，併同原告其餘土地共
        計 152,124元，仍向原告發單開徵，揆諸前揭函釋規定
        ，並無不合。
      4.原告緣於同一事實、理由地價稅事件遞年申請行政救濟
        情形如下：92年度地價稅事件，94年11月16日經鈞院以
        94年簡字第 00667號判決駁回，目前原告向最高行政法
        院提起上訴；93年度地價稅事件，94年12月5 日經鈞院
        以94年度簡字第00468號判決駁回，原告亦提起上訴。
      5.據上論結，原告提起本訴實無理由，請駁回原告之訴。
　　理  由
一、本件被告機關向原告發單課徵系爭土地94年度地價稅26,009
    元（如併同原告其餘土地，94年地價稅共計152,124 元），
    核其爭訟標的數額在20萬元以下（司法院曾依行政訴訟法第
    219 條第2 項之規定，將行政訴訟法第229 條第1 項之簡易
    案件金額提高為20萬元，並自93年1 月1 日起施行），應依
    簡易訴訟程序進行之，先予明。
二、按土地稅法第3條第1項規定：「地價稅或田賦之納稅義務人
    如左：1 、土地所有權人。…」同法第4 條規定：「土地有
    左列情形之一者，主管稽徵機關得指定土地使用人負責代繳
    其使用部分之地價稅或田賦…4 、土地所有權人申請由占有
    人代繳者。…」又財政部71年10月7 日台財稅第37377 號函
    釋：「土地所有權人依照土地稅法第4 條第1 項第4 款規定
    ，申請由占有人代繳地價稅案件，應由申請人檢附占有人姓
    名、住址、土地坐落及占有面積等有關資料向稽徵機關提出
    申請始予辦理分單手續。但所有權人所提供之上項資料占有
    人如有異議，應由所有權人或由稽徵機關協助查明更正…」
    ；財政部87年11月3 日台財稅第871972311 號函釋：「本部
    71年10月7 日台財稅第37377 號函釋…係指土地所有權人申
    請由占有人代繳而占有人有異議時，稽徵機關得協助土地所
    有權人查明更正辦理，並非稽徵機關有協助查明更正之責任
    ，如雙方當事人仍有爭議，在有關資料未能確定前，仍應向
    土地所有權人發單課徵。」上揭財政部函釋意旨與法律規定
    無違，稅捐稽徵機關辦理相關案件，自得適用之。
三、本件蘇木榮之繼承人蘇陳素鑫及甲○○於82年間向被告機關
    申請就新竹市○○段○○段169、172、172 -1地號土地之應
    有部分及其上建物（建號為375號、門牌為新竹市○○路15
    號）之應有部分為案外人盧麟書所占用，請求分單由占有人
    為地價稅代繳義務人；被告機關遂依土地稅法第4條第1項第
    4款之規定辦理分單指定由盧麟書為代繳義務人；直至92 年
    占有人主張並未使用系爭土地為由，申請復查。嗣經被告機
    關實地勘查結果，認已無遭占用情形，乃改向土地所有人（
    即原告）發單課徵地價稅，本（94）年仍向原告課徵系爭土
    地地價稅26,009元，原告不服，申請復查，未獲變更，乃提
    起訴願，遭決定駁回，循序起訴意旨如事實欄所載。
四、卷查新竹市○○段○ ○段169 地號土地係由蘇木榮及原告各
    持分1/2 ，同小段172 、172-1 號土地則由蘇木榮及原告各
    持分2/10，盧卓永及盧卓然各持分3/10，另地上建物（新竹
    市○○路15號）建號375 號所有權則由蘇木榮及原告各持分
    1/4 ，盧國樑持分1/2 ；而蘇木榮及原告等2 人係於74年9
    月間由法院拍賣取得系爭持分土地及地上房屋之應有部分，
    承買後因未點交，至82年12月15日蘇木榮之繼承人之一蘇陳
    素鑫及原告以系爭土地仍為原房屋及土地共有人盧麟書（非
    原告所稱之盧國樑）所占用，向被告機關請求分單由占有人
    代繳地價稅，經被告機關實地勘查結果，遂按土地稅法第4
    條第1 項第4 款之規定辦理分單指定由占有人為代繳義務人
    各情，有地價稅課稅明細表、地價稅繳款書、地籍資料閱覽
    作業查詢、新竹地方法院民事執行處通知等附原處分卷內可
    稽；占有人盧麟書於收到92年度地價稅繳款書時向被告機關
    提出復查之申請，主張已未占有系爭土地，被告機關乃於93
    年1 月7 日及93年1 月30日會同系爭持分土地所有權人蘇木
    榮之繼承人蘇繼棟共同至新竹市○○路15號實地勘查結果：
    「經會同系爭持分土地所有權人蘇木榮之繼承人蘇繼棟先生
    共同至本市○○路15號實地勘查，該址有建號375 、410 號
    兩棟房屋，僅建號375 號設有大門，門口設有門鈴及對講機
    ，其鐵捲門拉下並未上鎖，按其門鈴，無人應門，在蘇繼棟
    先生同意下扯起鐵捲門進入建號375 屋內查看結果，其內空
    無一物，電燈亦已拆除；盧麟書及其配偶設籍居住於共用大
    門內之另一棟建號410 號房屋，410 建號出入門口亦設有門
    鈴及一盞日光燈的小黃燈可使用。」，此有勘查紀錄附原處
    分卷可稽；是以被告就系爭土地自92年起地價稅依土地稅法
    第3 條規定向土地所有權人即原告開徵。因原告接獲93及94
    年地價稅繳款書仍執前詞申請復查，為求慎重，被告機關分
    別於93年12月30日、94年3 月11日、94年12月27日再至現場
    勘查，惟勘查結果皆與93年1 月7 日及1 月30日情形相同，
    難謂有占用之事實，亦有各勘查紀錄表及照片附原處分卷可
    參。被告機關依上揭勘查結果，認訴外人盧麟書自92年度已
    難謂有佔用系爭土地之情形，乃向土地所有權人即原告課徵
    系爭94年地價稅，揆諸首揭規定，洵屬有據。
五、原告另主張依財政部83年6 月29日台財稅第831599502 號函
    釋，系爭土地上375 號建物之共有人盧國樑有權使用該房屋
    ，卻無系爭土地之所有權，依法應認其為土地占有人云云；
    惟查，如前所述，系爭土地及其上375 號建物原屬盧姓家族
    所持分共有，嗣因法院拍賣，原告及其父蘇木榮始於74年9
    月拍賣取得系爭土地及其建物應有部分，並非原告取得土地
    後，盧國樑才占有系爭土地建築房屋；再依戶政連線戶籍資
    料（參原處分卷第56-1頁），盧國樑於56年8 月26日即設籍
    居住於台北市○○○路○ 段66號3 樓，並未居住於系爭建物
    內，又經被告機關分別於94年3 月11日及12月27日實地查訪
    ，皆無占用之事實，且系爭375 號建物基地除本案系爭172
    及172-1 地號之土地非為原告完全持有外，尚有由盧國樑家
    族等人所持有之153 地號土地；又被告機關參照前揭財政部
    87 年11 月3 日台財稅第871972311 號函釋意旨，認系爭土
    地占用狀況，在雙方當事人爭議未確定前，仍應向土地所有
    權人發單課徵，乃就系爭土地94年度地價稅26,009元，併同
    原告其餘土地共計152,124 元，仍向原告發單開徵，容無不
    合。
六、綜上所述，原告起訴論旨，並非可採；被告數次派員實地勘
    查結果難謂占有人仍有占用系爭土地之情形，向土地所有權
    人即原告發單課徵94年地價稅，並無違誤，復查及訴願決定
    遞予以維持，亦無不合；原告訴請撤銷，為無理由，應予駁
    回。又本件係適用簡易訴訟程序，爰不經言詞辯論逕為判決
    。
據上論結，本件原告之訴為無理由，爰依行政訴訟法第233條第1
項、第98條第3項前段，判決如主文。
中　　華　　民　　國　　96　　年　　3 　　月　　15　　日
                    第六庭法　官　許瑞助
上為正本係照原本作成。
本件以訴訟事件所涉及之法律見解具有原則性者為限，始得於本
判決送達後20日內向本院提出上訴狀並表明上訴理由，如已於本
判決宣示後送達前提起上訴者，應於判決送達後20日內補具上訴
理由（均按他造人數附繕本），且經最高行政法院許可後方得上
訴。
中　　華　　民　　國　　96　　年　　3 　　月　　15　　日
                          書記官  吳芳靜
